ACORDAO-COMPLETO-2308176

ACÓRDÃO 5168/2020 ATA 13/2020 - SEGUNDA CÂMARA

VISTOS, relatados e discutidos estes autos de Recurso de Reconsideração interposto pela Construtora Salles Nicolau Ltda. (antiga DJ Engenharia Ltda.) contra o Acórdão 11829/2016-TCU-Segunda Câmara, que, em sede de Tomada de Contas Especial instaurada pela Caixa Econômica Federal (Caixa) , em razão da não consecução dos objetivos pactuados no Contrato de Repasse 2635.0243.455-25/2007, celebrado entre o Ministério das Cidades e o município de Itapaci/GO, tendo por objeto "a transferência de recursos financeiros da União para a construção, pavimentação e drenagem urbana no Município de Itapaci/GO", julgou irregulares as contas da recorrente condenando-a ao pagamento solidário do débito apurado nos autos;
ACORDAM os Ministros do Tribunal de Contas da União, reunidos em sessão de 2ª Câmara, diante das razões expostas pelo relator, com fundamento nos arts. 32, inciso I, e 33 da Lei 8.443/1992, em:
9.1. conhecer do Recurso de Reconsideração interposto pela Construtora Salles Nicolau Ltda. para, no mérito, negar-lhe provimento;
9.2. dar ciência desta decisão à recorrente e aos demais interessados.

Recurso de Reconsideração interposto pela Construtora Salles Nicolau Ltda. (antiga DJ Engenharia Ltda.), localizado às peças 40 e 54, contra o Acórdão 11829/2016  TCU  2ª Câmara

Segunda Câmara

Município de Itapaci - GO.

3. Interessados/Responsáveis/Recorrentes:
3.1. Interessado: Ministério das Cidades (extinta).
3.2. Responsáveis: Construtora Salles Nicolau Ltda. - EPP (07.283.463/0001-57); Francisco Olizete Agra (XXX.153.311-XX).
3.3. Recorrente: Construtora Salles Nicolau Ltda. - EPP (07.283.463/0001-57).

13.1. Ministros presentes: Ana Arraes (Presidente), Augusto Nardes, Aroldo Cedraz (Relator) e Raimundo Carreiro.
13.2. Ministros-Substitutos presentes: Marcos Bemquerer Costa e André Luís de Carvalho.

AROLDO CEDRAZ

Ministro Augusto Nardes.

Incluo e transcrevo a seguir, como parte integrante deste Relatório, a instrução de peça 67, que contou com a anuência do corpo dirigente da Secretaria de Recursos (Serur) :
"INTRODUÇÃO
	Trata-se de recurso de reconsideração interposto pela Construtora Salles Nicolau Ltda. (antiga DJ Engenharia Ltda.) , localizado às peças 40 e 54, contra o Acórdão 11829/2016-TCU-Segunda Câmara (peça 20) , prolatado nos seguintes termos:
ACORDAM os Ministros do Tribunal de Contas da União, reunidos em Sessão da Segunda Câmara, ante as razões expostas pelo Relator, em:
9.1. considerar revel o Sr. Francisco Olizete Agra, nos termos do disposto no § 3º do art. 12 da Lei nº 8.443/1992 c/c o § 8º do art. 202 do Regimento Interno do TCU;
9.2. julgar irregulares as contas do Sr. Francisco Olizete Agra, ex-prefeito do município de Itapaci/GO, e da Construtora Salles Nicolau Ltda. (CNPJ 07.283.463/0001-57) , com fundamento nos arts. 1º, inciso I, 16, inciso III, alínea "c", da Lei 8.443/1992 c/c os arts. 19 e 23, inciso III, da mesma Lei, e com os arts. 1º, inciso I, 209, incisos I e III, 210 e 214, inciso III, do RITCU, condenando-os, solidariamente, ao pagamento das quantias a seguir especificadas, fixando-lhes o prazo de quinze dias, a contar da notificação, para que comprovem, perante este Tribunal (art. 214, inciso III, alínea "a", do RITCU) , o recolhimento das dívidas aos cofres do Tesouro Nacional, atualizadas monetariamente e acrescidas de juros de mora devidos, calculados desde as datas discriminadas até a data do efetivo recolhimento, na forma prevista na legislação em vigor:
	Valor original (R$) 
	Data da ocorrência

	14.149,66
	12/1/2010

	84.470,34
	26/10/2010

	189.153,16
	22/6/2011

	9.3. aplicar ao Sr. Francisco Olizete Agra e à Construtora Salles Nicolau Ltda. a multa prevista no art. 57 da Lei nº 8.443/1992 c/c o artigo 267 do Regimento Interno do TCU, nos valores individuais de R$ 40.000,00 (quarenta mil reais) , fixando-lhes o prazo de quinze dias, a contar da notificação, para que comprovem, perante o Tribunal (art. 214, inciso III, alínea "a", do Regimento Interno/TCU) , o recolhimento das dívidas aos cofres do Tesouro Nacional, atualizadas monetariamente desde a data do presente acórdão até a do efetivo recolhimento, se pagas após o vencimento, na forma da legislação em vigor;
9.4. autorizar, desde logo, nos termos do art. 28, inciso II, da Lei nº 8.443/1992, a cobrança judicial das dívidas, caso não atendidas as notificações, na forma da legislação em vigor; 
9.5. remeter cópia desta deliberação, com fundamento no art. 209, § 7º, do Regimento Interno do TCU, acompanhada do relatório e voto que a fundamentam ao Procurador-Chefe da Procuradoria da República no Estado de Goiás, para a adoção das medidas que entender cabíveis;	9.6. dar ciência desta deliberação, bem como do relatório e voto que a fundamentam, ao Ministério das Cidades e à Caixa Econômica Federal. 
BREVE HISTÓRICO
2.	Trata-se de tomada de contas especial instaurada pela Caixa Econômica Federal - CAIXA em desfavor de Francisco Olizete Agra, ex-prefeito de Itapaci/GO, em razão da não consecução dos objetivos pactuados no Contrato de Repasse 2635.0243.455-25/2007 (peça 1, p. 54-66) , celebrado com o Ministério das Cidades, tendo por objeto "a transferência de recursos financeiros da União para a construção, pavimentação e drenagem urbana" (peça 21, p. 1) .
3.	Embora a avença tenha sido celebrada pelo ex-Prefeito Salvador André de Leandro (CPF XXX.001.261-XX) , prefeito à época, na data de 24/12/2007 (peça 1, p. 54-66) , os recursos foram aplicados na gestão do prefeito Francisco Olizete Agra (CPF XXX.153.311-XX) (peça 21, p. 1) . 
4.	A vigência inicialmente prevista para o contrato de repasse (24/12/2007 a 30/12/2008) (peça 1, p. 64) , em função do reincidente atraso no repasse de recursos, perdurou até 30/12/2014 (peça 1, p. 4 e peça 21, p 1) .
5.	Os recursos previstos para a implementação do objeto foram orçados em R$ 572.580,63, dos quais R$ 493.100,00 restariam a cargo da concedente e R$ 14.793,00 como contrapartida municipal (peça 1, p. 104) . Entretanto, os recursos não foram transferidos na sua integralidade, tendo sido repassados pela União apenas o valor de R$ 287.773,16 (peça 21, p. 1) , conforme tabela demonstrativa abaixo (peça 2, p. 1) :
	OB
	Valor (R$) 
	Data
	Peça 1

	2009OB805878
	98.620,00
	23/10/2009
	p. 166

	2010OB808049
	17.899,53
	5/11/2010
	p. 168

	2010OB802077
	171.253,63
	17/5/2011
	p. 170

6.	Devidamente citados pela Secex/GO, o ex-prefeito Francisco Olizete Agra deixou transcorrer in albis o prazo para apresentação de defesa, permanecendo silente, tornando-se revel nos termos do disposto no § 3º do art. 12 da lei nº 8.443/1992. 
7.	A empresa executora da obra, Construtora Salles Nicolau Ltda. (DJ Engenharia Ltda.) alegou a sub-rogação do contrato de execução das obras para a empresa Diamante Engenharia, situação considerada ilegal pelo TCU, em que remanesce a responsabilidade originária da contratada pela municipalidade. Ademais, considerou-se débito integral em função da não funcionalidade da obra executada parcialmente, permanecendo o valor original a ser ressarcido de R$ 287.773,16 (peça 21, p. 1) . 
8.	Por conclusão da instrução promovida pela Secex/GO, não restou comprovada a boa e regular aplicação dos recursos federais repassados ao município, pelos diversos vícios construtivos relatados no Relatório de Acompanhamento de Engenharia (RAE) (peça 1, p. 132-134) e no Relatório de Vistoria de Obra (peça 1, p. 150-165) , motivos pelos quais se posicionou pelo julgamento no sentido da irregularidade das contas, a condenação em débito dos responsáveis solidários e a aplicação da multa prevista no artigo 57 da Lei Orgânica do TCU. 
9.	O Ministério Público junto ao TCU acompanhou o pronunciamento da unidade. 
10.	Alinhado aos pareceres técnicos exarados nos autos, o Relator a quo manteve todas as propostas sugeridas, o que redundou na prolação do acórdão nos termos expendidos.
11.	Não resignada, a Construtora Salles Nicolau (DJ Engenharia Ltda.) apresentou documento à peça 40, questionando os termos da condenação, e o Tribunal conheceu como mera petição, a fim de resguardar o direito de recurso da empresa - dado que a peça não contém pedido expresso de reforma do acórdão condenatório, tampouco fora denominada por recurso de reconsideração (peças 41, 42, 44, 45 e 46) . De toda forma, o documento será examinado, neste momento processual, como elemento adicional de defesa.
12.	Devidamente notificada (peças 47 e 48) , a empresa apresenta recurso de reconsideração à peça 54, objeto do presente exame.
EXAME DE ADMISSIBILIDADE
13.	Ratifica-se o exame preliminar que concluiu pela admissibilidade recursal e a incidência dos efeitos suspensivos sobre os itens 9.2, 9.3 e 9.4 do Acórdão 11829/2016-TCU-Segunda Câmara (peça 57) , conforme despacho do Relator à peça 59.
EXAME TÉCNICO
14.	 As questões centrais dos autos referem-se a avaliar a legitimidade processual da empresa para figurar no polo passivo da presente tomada de contas especial e o cumprimento do objeto acordado entre o município e a contratada para a execução de obras de pavimentação de áreas urbanas.
15.	A Construtora Salles Nicolau Ltda. (DJ Engenharia Ltda.) apresenta como teses de defesa a ilegitimidade passiva para figurar no polo processual da tomada de contas especial, eis que sub-rogou a prestação do contrato a terceiros; e o cumprimento integral do objeto contratado (peças 54 e 40) .
16.	Demais disso, alega insuficiência patrimonial para a contratação de advogados para a elaboração de sua defesa e para a assunção de eventual condenação (peça 54) .
17.	À peça 40, alega que o TCU desconsiderou todas as provas anexadas aos autos que comprovavam a execução da obra por parte da Diamante Engenharia Ltda., a exemplo das notas fiscais emitidas em favor desta empresa, o contrato com a sub-rogação, com a qual a Prefeitura Municipal da Itapaci e a Caixa Econômica Federal anuíram, a liberação por parte da Caixa dos recursos e os pagamentos dirigidos à sub-rogada (peça 40, p. 1) .
18.	Quanto ao cumprimento do objeto assevera que as obras executadas apresentam completa funcionalidade, muito embora haja vícios construtivos, como é o caso dos bueiros, que, em que pese mal construídos, foram executados em um número maior ao previsto no projeto e cumprem com sua função de captar águas das chuvas (peça 40, p. 1) .
19.	No que se refere à qualidade da pavimentação asfáltica, pondera que embora tenham surgido buracos com pouco tempo de utilização das ruas, houve drástica redução da poeira nos períodos de seca e o fim do barro decorrente das chuvas, além de facilitar o processo de varrição e coleta de lixo (peça 40, pp. 1-2) .
20.	Ainda, ressaltou a execução de todos os serviços, ainda que mal executados, e que o Ministério das Cidades não adimpliu integralmente com suas obrigações, dado que não efetuou todos os repasses pactuados (peça 40, p. 2) .
21.	Por fim, reafirmou os argumentos expendidos e ensaiou a realização de inspeção in loco por parte do TCU para o saneamento de dúvidas quanto à execução dos serviços (peça 40, p. 2) .
Análise
22.	Procede a preliminar de ilegitimidade processual passiva.
23.	Em regra, o TCU não admite a aplicação da cessão de contratos administrativos. Por consequência, esta Casa não acatou as provas acostadas pela recorrente, quando da instrução originária, pois, de acordo com a remansosa jurisprudência, sobretudo a partir do entendimento firmado na Decisão 420/2002 - TCU - Plenário, Rel. Augusto Sherman, em contratos administrativos, é ilegal e inconstitucional a sub-rogação da figura da contratada ou a divisão das responsabilidades por ela assumidas, ainda que de forma solidária, por contrariar os princípios constitucionais da moralidade e da eficiência, o princípio da supremacia do interesse público, o dever geral de licitar e os arts. 2º, 72 e 78, inciso VI, da Lei 8.666/1993 (Acórdão 2354/2016-TCU-Plenário, Rel. Raimundo Carreiro; Acórdão 497/2015-TCU-Plenário, Rel. Augusto Sherman; Acórdão 1940/2014-TCU-Plenário, Rel. Ana Arraes) .
24.	Isso porque, na subcontratação a execução de parte do objeto pode ser atribuída a terceiros sem que se afaste as responsabilidades contratuais, ao passo que na sub-rogação, há transferência concomitante da execução contratual e das responsabilidades, situação ilegal e inconstitucional (Acórdão 2031/2013-TCU-Primeira Câmara, Rel. Augusto Sherman) .
25.	Assim, a figura civil da sub-rogação de modificação do sujeito responsável pela execução contratual, em regra, não pode ser manejada/aplicada/utilizada no âmbito administrativo, eis que se trata de contratos de natureza pessoal, intuitu personae, sob pena de se compor artifícios para legitimar a contratação direta de sub-rogadas, sem a devida legitimação por meio da competição oriunda de um processo licitatório.
26.	A vedação se origina da redação ao inciso VI do art. 78 da Lei 8.666/1993, que dispõe constituir motivo para a rescisão contratual a subcontratação total ou parcial do objeto e qualquer forma de alteração subjetiva da pessoa do contratado, associação, fusão, cisão, incorporação e/ou cessão e transferência a outrem, não admitidas no edital e no contrato.  
27.	A sub-rogação plena substitui o juízo da Administração pelo licitante vencedor, que escolhe a seu juízo de conveniência o terceiro a executar o objeto a ele adjudicado, que passa a responder pelas obrigações e direitos previstos no contrato administrativo. O movimento burla o dever de licitar, os princípios e as finalidades do procedimento licitatório, além de submeter a Administração a riscos, já que o contratado não restou submetido aos critérios de habilitação e avaliação técnico-financeira (Decisão 325/2002 - Plenário, Rel. Adylson Motta) .
28.	De toda forma, localiza-se na jurisprudência precedente em que o Tribunal flexibiliza o rigor da vedação legal (Acórdão 634/2007-TCU-Plenário, Rel. Augusto Nardes) . Na ocasião, restou consignada a possibilidade de se manter vigentes contratos cujas contratadas tenham passado por processos de modificação subjetiva, ou celebrar contrato com licitante que tenha se sujeitado ao mesmo processo licitatório, desde que sejam observados os requisitos de habilitação exigidos na licitação; sejam mantidas as demais cláusulas contratuais; não haja prejuízo à execução do objeto pactuado e haja anuência expressa da Administração à continuidade do contrato.
29.	Sob o prisma deste exame de excpecionalidade, resta avaliar se no presente caso, configurava-se (i) obstáculo insuperável à modificação subjetiva do contratado; (ii) se houve risco/prejuízo ao pacto originalmente contratado; (iii) se o cessionário participou do procedimento licitatório promovido pelo município; e (iv) se havia prévia anuência do Município e da Caixa econômica Federal sobre a cessão do contrato.
30.	Quanto ao obstáculo insuperável à modificação subjetiva do contratado, não há nos autos cópias dos documentos integrantes do edital da Tomada de Preços 3/2008, homologada em junho de 2008 (peça 14, p. 26) , promovida pela Prefeitura Municipal de Itapaci, para a contratação dos serviços de pavimentação, recapeamento e escoamento fluvial. 
31.	Assim, não há como se avaliar quais foram os critérios envolvidos na seleção da Cessionária - Diamante Engenharia Ltda., a exemplo de sua participação e classificação no procedimento licitatório realizado, e se atendia aos critérios de habilitação e capacidade técnico-financeira exigidos às demais concorrentes. Logo, resta prejudicado o exame quanto à sua participação no procedimento licitatório. 
32.	De acordo com a redação do contrato de cessão, celebrado entre a Construtora Salles Nicolau Ltda. (DJ Engenharia Ltda.) e a Diamante Engenharia Ltda., a Cedente encontrava-se impossibilitada de dar seguimento ao contrato por motivo de força maior (peça 14, p. 26) . 
33.	Não há nos autos a especificação do motivo que configuraria o caso de força maior, mas veja-se que, em que pese a celebração do convênio tenha sido em 24/12/2007 (peça 1, p. 64) , os primeiros recursos foram liberados pela Pasta Ministerial somente a partir de 23/10/2009 (2009OB805878, peça 1, p. 166) , ou seja, quase dois anos após a celebração da avença. 
34.	Nesse ínterim, o Contrato 159/2008 celebrado entre a Prefeitura Municipal de Itapaci e a Construtora Salles (DJ engenharia Ltda.) data de 9/6/2008 (peça 14, p. 4-16) , tendo os serviços se iniciado em maio/junho de 2009 (peça 1, p. 110-114) , ou seja, iniciou-se a execução dos serviços quase um ano após a formalização contratual. 
35.	Outrossim, a Construtora Salles (DJ Engenharia Ltda.) recebeu R$ 16.429,66, na data de 12/1/2010, em virtude do início do recapeamento asfáltico realizado em maio/junho de 2009 (peça 1, p. 110 e peça 14, pp. 22-23) , e o pagamento ocorreu depois de seis meses da execução dos únicos serviços prestados pela contratada.
36.	 É razoável supor que a demora no início e na continuidade da prestação dos serviços tenha decorrido do atraso inicial na liberação dos repasses federais. A situação se revela como um fato alheio à vontade da Construtora Salles (DJ Engenharia Ltda.) , e pode ter impactado na esfera de atuação da empresa e resultado na impossibilidade de que arcasse com os termos inicialmente pactuados, seja pela assunção de compromissos para executar outras obras, seja por impeditivos de ordem financeira etc.
37.	Ainda, as obrigações e direitos do Contrato 159/2008, de 9/6/2008, foram cedidos em favor da Diamante Engenharia Ltda., na data de 30/3/2010 (peça 14, p. 27) , portanto quase dois anos após a contratação com a Administração Municipal, O decurso de tempo também reforça a tese de as condições originalmente contratadas, após dois anos, já não eram mais as mesmas celebradas entre a Cedente e o Município. 
38.	Quanto ao Contrato 159/2008 (peça 14, pp. 4-17) , consta consignado expressamente no subitem 10.1.6 da Cláusula Nona, como um dos motivos para a rescisão contratual, a subcontratação total ou parcial do objeto contratado, a associação com outras empresas, a cessão ou a transferência total ou parcial, sem a prévia e expressa anuência da contratante. 
39.	Assim, o contrato previa a excepcionalidade de que fosse promovida uma cessão contratual, desde que com a anuência expressa da Administração. 
40.	Nesse sentido, o contrato de cessão (peça 14, pp. 25-27) contou com a autorização da Prefeitura por meio da subscrição do Prefeito Municipal de Itapaci/GO, ou seja, firmou-se o pacto de cessão com a anuência/ciência/autorização expressa da Administração Municipal (peça 14, p. 27) . 
41.	Inclusive, o instrumento apresenta a redação e o formato de contrato padrão e a logomarca do município, o que revela, senão a decisão pela cessão e assim evitar a realização de novo procedimento licitatório, a participação direta do ente público na modificação subjetiva do contrato (peça 14, pp. 25-27) .
42.	Outrossim, o departamento jurídico da Caixa Econômica Federal autorizou a continuidade dos serviços sob a égide da Cessionária. Demais disso a CAIXA acompanhou a execução da obra pela Diamante Engenharia Ltda., efetuando-lhe os pagamentos a que fazia jus a Cessionária diretamente por meio de transferências bancárias em conformidade com as notas fiscais apresentadas, e sequer cogitou de qualquer ilegalidade na contratação ou na execução dos serviços, na fase de apuração interna dos fatos para a instauração da tomada de contas especial (peça 14, pp.29, 32, 36) . 
43.	Quanto à autorização da execução dos serviços pela Cessionária por parte da CAIXA, o ato encontra-se demonstrado por meio do histórico da fiscalização dos serviços, conforme breve relato a seguir. 
44.	O Relatório de Acompanhamento da execução da obra, de 23/6/2009, noticia o início do recapeamento asfáltico por parte da Construtora Salles (DJ Engenharia Ltda.) , e o atraso de 26 dias na prestação dos serviços (peça 1, p. 110-114) , e, neste ponto, vale reviçar que os recursos ainda não haviam sido liberados, vindo a ocorrer o primeiro repasse quatro meses depois, em 23/10/2009 (peça 1, p. 166) . 
45.	O RAE, de 11/8/2010, noticia a mesma situação - atraso de 332 dias na execução dos serviços, sem evolução no andamento da obra, que estava paralisada, tendo sido realizado apenas o início do recapeamento asfáltico, já noticiado no relatório anterior (peça 1, pp. 116-122) . 
46.	Neste momento, já havia sido celebrado o contrato de cessão em favor da Diamante Engenharia Ltda., em 30/3/2010, e consta neste relatório que haveria a substituição do engenheiro responsável pela fiscalização da obra (peça 1, p. 118) .
47.	O RAE de 13/10/2010 (peça 1, p. 124-130) , além de apontar a necessidade de glosas nos valores pagos à empresa em virtude da má qualidade da pavimentação asfáltica e da não adoção de serviços urgentes para a consecução da galeria pluvial, consigna expressamente a cessão dos serviços a outra empresa e alerta para a necessidade de consulta ao departamento jurídico da Caixa Econômica Federal sobre a modificação subjetiva da contratada (peça 1, p. 126) .
48.	O último Relatório de Acompanhamento de Execução das obras, de 10/2/2011 (peça 1, pp. 132-136) , alerta novamente para a necessidade de glosas financeiras em virtude dos defeitos construtivos, e registra resposta da consulta efetuada ao departamento jurídico da CAIXA a respeito da cessão, que se manifestou favorável à continuidade da prestação dos serviços (peça 1, p. 134) . 
49.	O parecer jurídico não consta dos autos, o que impede avaliar os termos circunstanciados em que fora procedido o exame (condições de habilitação, avaliação da capacidade técnica e financeira da Cessionária) e os fundamentos legais e jurisprudenciais para autorizar a continuidade dos serviços.
50.	De toda forma, resta demonstrada a anuência da União, representada na pessoa jurídica da CAIXA, bem como da municipalidade, em relação à continuidade na prestação dos serviços nos termos pactuados com a Cessionária. 
51.	Quanto ao risco/prejuízo ao pacto originalmente contratado, a Construtora Salles (DJ Engenharia Ltda.) , à época da cessão do contrato, não detinha condições de executar os serviços. Aparentemente, embora não haja informações quanto ao procedimento licitatório (cópias do edital, participantes, propostas comerciais etc.) , segundo o termo da cessão contratual, a Cessionária substituiu a Cedente, in totum, assumindo o status de contratada em lugar da Construtora, o que, em tese, eliminaria os riscos em relação ao pacto firmado originalmente.
52.	Conforme visto no início do exame, a situação tratada nos presentes autos, não se coaduna ao entendimento jurisprudencial majoritário do TCU sobre o assunto - ilegalidade e inconstitucionalidade da cessão integral do contrato.
53.	O contrato com a Administração Pública centra-se na Lei 8.666/1993 e rege-se pelas normas de direito público, aplicando-se-lhe supletivamente as disposições do direito privado. Esse contrato é, em regra, pessoal, admitindo-se poucas excepcionalidades (SZKLAROWSKY, Leon Frejda. Subcontratação e cessão de contratos administrativos. In: Âmbito Jurídico, set/1998. http://www.ambitojuridico.com.br/aj/da0010.htm) .
54.	No que toca às excepcionalidades, o TCU admite a subcontratação parcial, desde que haja previsão no edital da licitação e no contrato (Acórdão 983/2012-TCU-Plenário, Rel. Augusto Sherman; Acórdão 2093/2012-TCU-Plenário, Rel. André de Carvalho) .
55.	O procedimento adequado, no presente caso, seria a promoção de nova licitação para a continuidade da prestação dos serviços, após a rescisão contratual firmada com a Construtora Salles (DJ Engenharia Ltda.) . 
56.	De toda forma, a recorrente não pode ser responsabilizada pela tomada de decisão equivocada por parte da Administração, uma vez que, para si, tanto a rescisão contratual, como a cessão de direitos e obrigações, redundaria nos mesmos efeitos práticos - encerramento do vínculo contratual com a municipalidade e a não prestação dos serviços. 
57.	Demais disso, na prática, a Administração Municipal foi a real beneficiária da situação irregular, eis que procedeu à contratação direta da Diamante Engenharia Ltda., sem a realização de novo procedimento licitatório. 
58.	Seria demasiado exigir que a Construtora Salles detivesse ciência da irregularidade praticada por meio da cessão integral do contrato, dado que havia a previsão contratual que amparava a situação. Assim, neste caso, entende-se como medida de justiça aplicar a excludente de culpabilidade inexigibilidade de conduta diversa e afastar a responsabilidade da recorrente quanto ao débito, inclusive, porque não executou os serviços em sua integralidade e não recebeu os recursos repassados por força do contrato de repasse.
59.	Portanto, a responsabilidade pela cessão contratual e seus efeitos deveria recair sobre o ex-Prefeito subscritor do termo indevido de cessão, e sobre o departamento jurídico da Caixa Econômica Federal, que autorizou a continuidade da prestação dos serviços, nestes termos. No entanto, os responsáveis não foram instados a se pronunciar quanto ao assunto.
60.	No tocante à execução insatisfatória do objeto, em princípio, deveriam responder o ex-Prefeito e a Cessionária. E, ainda, é de se estranhar que, mesmo diante de todas as ressalvas de ordem técnica apontadas pelos engenheiros responsáveis pela fiscalização das obras, representantes da CAIXA, ao longo dos exercícios de 2010 e 2011, os serviços tenham sido pagos à Cessionária, sem a exigência do saneamento dos vícios construtivos detectados ao longo da prestação dos serviços. 
61.	Veja-se que, mesmo após todos os relatos de defeitos observados, os quais, ao final da vigência do ajuste, inviabilizaram o aceite dos serviços prestados como objeto executado, a CAIXA repassou, em 22/6/2011, o valor de R$ 230.764,35 à Diamante Engenharia Ltda., sem qualquer exigência de correção/saneamento das irregularidades destacadas por sua equipe de fiscalização (peça 14, pp. 38-39) . Não há dúvidas de que a transferência dos recursos, nesta situação, contribuiu de forma direta e significativa para a constituição do débito.
62.	Ora, a medição parcial da execução dos serviços tem por finalidade acompanhar a regular aplicação dos recursos durante os trabalhos, portanto, o pagamento efetivado pela Caixa, mesmo eivado de irregularidades, esvazia de sentido o controle concomitantemente exercido pelos engenheiros. Logo, os gestores responsáveis pelos pagamentos inadequados também deveriam ser solidários quanto ao débito. No entanto, os gestores também não foram citados.
63.	Isto posto, acata-se a preliminar de ilegitimidade passiva ventilada pela recorrente, dada a ausência de razoabilidade de lhe exigir conduta diversa, considerando a previsão contratual de cessão dos direitos e das obrigações contratadas com o município; a anuência expressa do município e da União da modificação subjetiva do sujeito das obrigações; a efetiva execução dos serviços pela Cessionária, fiscalizada pela União, sem qualquer objeção/embargo de ordem jurídica ou financeira; e os pagamentos efetuados à Cessionária diretamente realizados pela CAIXA por meio de transferências bancárias.
64.	Desta forma, a responsabilidade pela inexecução integral do objeto em virtude dos vícios construtivos nos serviços prestados deveria recair sobre: i) o ex-Prefeito, em virtude da celebração do contrato de cessão em lugar de proceder a nova licitação; ii) os gestores responsáveis da CAIXA que autorizaram/executaram os pagamentos à Cessionária, mesmo cientes dos problemas de ordem técnica que inviabilizavam o aceite dos serviços; e iii) a empresa prestadora dos serviços de má qualidade - Diamante Engenharia Ltda.
65.	 Quanto aos argumentos ventilados pela recorrente sobre o cumprimento do objeto, não há como acatá-los, visto que, além de ausência de provas que concedam suporte às suas assertivas, os relatórios de acompanhamento da execução das obras e a vistoria realizados pela CAIXA relatam situação diametralmente oposta: os serviços prestados não podem ser aceitos dada a existência de vícios construtivos graves que afetam a qualidade e funcionalidade dos serviços prestados, não beneficiando os habitantes do município.
66.	Assim, o recurso deve ser conhecido para que a recorrente seja excluída do polo processual da presente tomada de contas especial.
CONCLUSÃO
67.	Trata-se de recurso de reconsideração interposto pela Construtora Salles Nicolau Ltda. (antiga DJ Engenharia Ltda.) contra o Acórdão 11829/2016-TCU-Segunda Câmara, que julgou irregulares suas contas, condenando-a em débito e aplicando-lhe a multa do art. 57 da Lei 8.443/1992.
68.	A empresa alegou duas teses de defesa: preliminar de ilegitimidade processual passiva em função do contrato de cessão celebrado a empresa que efetivamente prestou os serviços, e o cumprimento integral do objeto contratado.
69.	Para o TCU, em regra, não se admite a modificação subjetiva da figura pessoal do contrato, sob pena de ofensa ao dever de licitar, à isonomia, legalidade, e ao art. 78, inciso VI, da Lei 8.666/1993 e à Constituição Federal. 
70.	Na avaliação da jurisprudência que rege os casos sob exame, detectou-se precedente que flexibiliza o entendimento, a depender das circunstâncias do caso concreto.
71.	No presente caso, excepcionalmente, deve-se acatar a preliminar alegada, haja vista que o conjunto probatório dos autos que demonstram a previsão contratual de cessão dos direitos e das obrigações contratadas com o município; a anuência expressa do município e da União quanto à cessão dos direitos e deveres por parte da contratada; a efetiva execução dos serviços pela Cessionária, situação fiscalizada pela União, sem qualquer objeção/embargo de ordem jurídica ou financeira; e os pagamentos efetuados à Cessionária por parte da CAIXA.
72.	Assim, não seria razoável exigir conduta diversa da empresa. Outrossim, em termos práticos, a rescisão ou a cessão do contrato findariam o vínculo com a Administração Municipal, sem lhe acrescer benefícios adicionais. 
73.	Quanto aos argumentos ventilados pela recorrente sobre o cumprimento do objeto, não há como acatá-los, vistos que além de ausência de provas que concedam suporte às assertivas genéricas, os relatórios de acompanhamento da execução das obras e a vistoria realizados pela CAIXA relatam situação diametralmente oposta, que os serviços prestados não podem ser aceitos vistos os vícios construtivos detectados que maculam em definitivo a qualidade e funcionalidade do que fora executado.
74.	Assim, o recurso deve ser provido para que se proceda à exclusão da recorrente do polo processual da presente tomada de contas especial.
PROPOSTA DE ENCAMINHAMENTO
75.	Ante o exposto, submete-se à consideração superior o presente exame do recurso de reconsideração interposto pela Construtora Salles Nicolau Ltda. (antiga DJ Engenharia Ltda.) contra o Acórdão 11829/2016-TCU-Segunda Câmara, com fundamento nos arts. 32, inciso I, e 33, da Lei 8.443/1992 c/c o art. 285, caput, do RI/TCU, com a proposta de:
a) conhecer do recurso e, no mérito, conceder-lhe provimento para excluí-la do polo processual da presente tomada de contas especial;
 b) dar conhecimento à recorrente e demais interessados da decisão que vier a ser prolatada."
2.	Divergindo do exame e proposta de encaminhamento da Serur, no mérito, assim se manifestou o Ministério Público junto ao Tribunal:
"O Ministério Público de Contas diverge da proposta de encaminhamento formulada pela Serur, pelos motivos que passa a expor.
De acordo com a Auditora da Serur, a empresa Construtora Salles Nicolau Ltda. deveria ser excluída do polo passivo desta tomada de contas especial, em razão de ter havido, com a expressa anuência da prefeitura, a sub-rogação do contrato de empreitada firmado com o Município de Itapaci/GO (Contrato 159/2008, datado de 9/6/2008, decorrente da Tomada de Preços 3/2008 - peça 14, pp. 4/16) para a empresa Diamante Engenharia Ltda., conforme Termo de Cessão Contratual com Sub-Rogação de Direitos e Obrigações celebrado em 30/3/2010 (peça 14, pp. 25/7) . Após registrar que, em regra, o TCU não admite a cessão de contratos administrativos, a teor da Decisão 420/2002-Plenário, a Auditora da Serur alegou haver precedente em que o Tribunal flexibilizou essa vedação, consubstanciado no Acórdão 634/2007-TCU-Plenário. Aduziu que o Contrato 159/2008 previa a possibilidade de cessão contratual, desde que com a anuência expressa da Administração, e que a Caixa Econômica Federal, cientificada da sub-rogação, permitiu a continuidade dos serviços pela empresa sub-rogada (peça 1, pp. 126 e 134) , efetuando-lhe os pagamentos por meio de transferências bancárias, em conformidade com as notas fiscais apresentadas (peça 14, pp. 29, 32 e 36) . Asseverou que, embora a jurisprudência majoritária do TCU aponte para a ilegalidade e a inconstitucionalidade da cessão integral de contrato administrativo, seria demasiado exigir que a Construtora Salles Nicolau Ltda. tivesse ciência da irregularidade, dado que havia previsão contratual que amparava a situação. Defendeu que se aplica ao caso a excludente de culpabilidade de inexigibilidade de conduta diversa, de modo a afastar a responsabilidade da recorrente pelo débito apurado nos autos.
Discorda-se dos argumentos expendidos pela unidade técnica, pois, ao ver do MP de Contas, a sub-rogação do Contrato 159/2008, por ser flagrantemente ilegal e inconstitucional, padece de nulidade absoluta, não produzindo efeitos perante terceiros, ainda que tenha havido anuência da prefeitura municipal.
Desde 2002, o TCU tem jurisprudência firme e pacífica no sentido de ser vedada a sub-rogação da figura da contratada em contratos administrativos, conforme seguinte item da Decisão 420/2002-Plenário:
"8.5- firmar o entendimento de que, em contratos administrativos, é ilegal e inconstitucional a sub-rogação da figura da contratada ou a divisão das responsabilidades por ela assumidas, ainda que de forma solidária, por contrariar os princípios constitucionais da moralidade e da eficiência (art. 37, caput, da Constituição Federal) , o princípio da supremacia do interesse público, o dever geral de licitar (art. 37, XXI, da Constituição) e os arts. 2.º, 72 e 78, inciso VI, da Lei 8.666/93;"
Após essa decisão, que pacificou o entendimento da matéria no âmbito desta Corte de Contas, diversas outras deliberações foram proferidas no mesmo sentido, a exemplo dos Acórdãos Plenários 2.128/2007, 2.813/2010, 41/2013, 1.940/2014 e 2.354/2016. Transcreve-se, a propósito, trecho do voto condutor do Acórdão 2128/2007-TCU-Plenário, a respeito do tema:
"3. As sub-rogações plenas discutidas nos autos, verificada em seis contratos geridos pelo DER/AC, ofenderam os princípios constitucionais da moralidade, da prevalência do interesse público e da licitação. O juízo da Administração foi substituído pelo juízo do licitante vencedor, que escolheu livremente um terceiro para executar o objeto a ele adjudicado e responder pelas obrigações e direitos previstos no contrato administrativo, passando a assumir a posição de contratado. A simples anuência da Administração à sub-rogação contratual não substitui nem supre o juízo anteriormente formulado na escolha do contratado, em rigoroso procedimento licitatório.
4. Sobre o assunto, observo que este Tribunal aplicava o entendimento firmado pela Decisão nº 766/94-Plenário, que tolerava a sub-rogação. A partir da Decisão nº 420/2002-Plenário, ao apreciar a matéria de forma mais abrangente, esta Corte passou a considerar que tal procedimento constitui grave irregularidade. No entanto, para efeito de aplicação de multa aos gestores, este Tribunal estabeleceu como marco temporal a data da publicação no DOU da Decisão nº 420/2002, ocorrida em 10/5/2002, a exemplo dos recentes Acórdãos nº 1.063/2007 e 1.400/2007, ambos do Plenário." 
O Acórdão 634/2007-TCU-Plenário, invocado pela Serur, em nada alterou esse pacífico entendimento, pois ele versou apenas sobre as hipóteses de alteração subjetiva do contrato administrativo decorrente de fusão, cisão ou incorporação de empresas, não trazendo nenhuma permissão para a sub-rogação da empresa contratada por outra completamente distinta. De fato, o teor desse acórdão foi o seguinte (grifou-se) :
"9.1. com fundamento no art. 1º, inciso XVII, § 2º, da Lei 8.443/1992, c/c o art. 264 do Regimento Interno do TCU, conhecer da presente consulta, para, alterando o entendimento consubstanciado no Acórdão 1108/2003-TCU-Plenário, responder ao consulente que, nos termos do art. 78, incisos VI e XI, da Lei 8.666/1993:
9.1.1. se não houver expressa regulamentação no edital ou no termo de contrato dispondo de modo diferente, é possível manter vigentes contratos cujas contratadas tenham passado por processo de cisão, incorporação ou fusão, uma vez feitas as alterações subjetivas pertinentes, bem como celebrar contrato com licitantes que tenham passado pelo mesmo processo, desde que, em qualquer caso, sejam atendidas cumulativamente as seguintes condições:
9.1.1.1. observância pela nova empresa dos requisitos de habilitação de que trata o art. 27 da Lei  8.666/93, segundo as condições originalmente previstas na licitação;
9.1.1.2. manutenção de todas as condições estabelecidas no contrato original; 
9.1.1.3. inexistência de prejuízo para a execução do objeto pactuado causado pela modificação da estrutura da empresa; e
9.1.1.4. anuência expressa da Administração, após a verificação dos requisitos apontados anteriormente, como condição para a continuidade do contrato;
 (...) 
9.2. deixar assente que o entendimento firmado na presente Consulta aplica-se tão-somente aos institutos jurídicos da cisão, fusão e incorporação;"
Observa-se que, mediante a Decisão 420/2002-Plenário, conjugada com o Acórdão 634/2007-TCU-Plenário, o Tribunal definiu qual a correta interpretação a ser dada aos arts. 72 e 78, VI, da Lei 8.666/1993, que assim dispõem:
"Art. 72. O contratado, na execução do contrato, sem prejuízo das responsabilidades contratuais e legais, poderá subcontratar partes da obra, serviço ou fornecimento, até o limite admitido, em cada caso, pela Administração.
 (...) 
Art. 78.  Constituem motivo para rescisão do contrato:
 (...) 
VI - a subcontratação total ou parcial do seu objeto, a associação do contratado com outrem, a cessão ou transferência, total ou parcial, bem como a fusão, cisão ou incorporação, não admitidas no edital e no contrato;"
A teor dos citados julgados, não são lícitas a subcontratação total do objeto contratado e a sub-rogação, total ou parcial, da contratada, sendo permitidas, porém, a subcontratação parcial e a alteração subjetiva do contrato quando a contratada passar por processos de fusão, cisão ou incorporação, desde que não haja vedação no edital ou no contrato e que, nos casos de fusão, cisão ou incorporação, sejam atendidos determinados requisitos específicos (dispostos nos itens 9.1.1.1 a 9.1.1.4 do Acórdão 634/2007-TCU-Plenário) .
Nessa linha, não há falar em possibilidade, ainda que excepcional, de sub-rogação de contrato administrativo para empresa que não tenha mantido com a contratada relação de fusão, cisão ou incorporação. 
Qualquer previsão editalícia ou contratual que permita esse tipo de sub-rogação é ilegal e inconstitucional. Aliás, da leitura atenta do Cláusula Nona do Contrato 159/2008, sequer é possível concluir, ao contrário do que defendeu a Serur, que o contrato permitia a sub-rogação da figura da contratada. Essa cláusula assim dispôs (peça 14, pp. 14/5, grifou-se) :
"10 - CLÁUSULA NONA - DA RESCISÃO
10.1. O presente contrato poderá ser rescindido pela CONTRATANTE, através de interpelação extrajudicial, sem que a CONTRATADA tenha direito a qualquer indenização quando:
 (...) 
10.1.6. A subcontratação total ou parcial do objeto contratual, a associação da CONTRATADA com outrem, a cessão ou transferência, total ou parcial, bem como a fusão, cisão ou incorporação, sem a prévia e expressa anuência da CONTRATANTE.
 (...) 
10.1.12. A ocorrência de caso fortuito ou de força maior, regularmente comprovada, impeditiva da execução do contrato.
10.2. Os casos de rescisão previstos nos itens 10.1.1 a 10.1.12 desta Cláusula acarretarão as consequências previstas no Artigo 80 da Lei Federal 8.666/93, sem prejuízo das sanções previstas neste contrato.
10.3. O contrato poderá também ser rescindido, sendo devido à CONTRATADA a devolução da garantia, se houver; os pagamentos devidos pela execução do contrato até a data da rescisão; o pagamento do custo de desmobilização; e o ressarcimento dos prejuízos regularmente comprovados que houver sofrido, desde que não tenha concorrido com culpa direta ou indireta, nos seguintes casos:
10.3.1. Quando a CONTRATANTE suprimir os serviços além do limite de 25% (vinte e cinco por cento) do valor inicial do contrato.
10.3.2. Quando a CONTRATANTE, mediante ordem escrita, suspender a execução do contrato, por prazo superior a 120 (cento e vinte) dias, salvo em caso de calamidade pública, grave perturbação da ordem interna ou guerra, ou ainda por repetidas suspensões que totalizem o mesmo prazo, sendo facultado à CONTRATADA optar pela suspensão do cumprimento das obrigações assumidas até que seja normalizada a situação.
10.4. O presente contrato poderá ainda ser rescindido, por mútuo acordo, atendida a conveniência da CONTRATANTE, mediante autorização expressa e fundamentada da CONTRATANTE, tendo a CONTRATADA direito de receber o valor dos serviços executados, constante de medição rescisória.
10.5. A CONTRATANTE reserva-se o direito de, no caso de não cumprimento do contrato a contento, transferi-lo a terceiros ou à segunda colocada no processo licitatório, ou, ainda, executá-lo através de Empresa, sem que à CONTRATADA caiba qualquer recurso judicial ou extrajudicial."
De forma análoga à interpretação que o TCU deu ao art. 78, VI, da Lei 8.666/1993, a expressão "sem a prévia e expressa anuência da Contratante", constante do item 10.1.6 da Cláusula Nona do Contrato 159/2008, aplica-se apenas às hipóteses de "fusão, cisão ou incorporação", que estão separadas do restante da frase pela expressão "bem como". Já o item 10.5 da Cláusula Nona trata do direito de a contratante transferir o objeto do contrato a terceiros, no caso de não cumprimento do contrato a contento, não se podendo extrair desse item, de forma alguma, o direito de a contratada, sob a alegação de força maior (sequer comprovada nos autos) , transferir seus direitos e obrigações a terceiros, ainda que com a anuência da contratante.
Conclui-se, pois, pela impossibilidade de se aplicar ao presente caso o disposto no Acórdão 634/2007-TCU-Plenário, na medida em que a empresa Diamante Engenharia Ltda. não resultou de nenhum processo de fusão, cisão ou incorporação envolvendo a empresa Construtora Salles Nicolau Ltda. 
Desse modo, o Termo de Cessão Contratual com Sub-Rogação de Direitos e Obrigações celebrado entre a Construtora Salles Nicolau Ltda. e a Diamante Engenharia Ltda. é ilegal e inconstitucional, devendo ser considerado nulo.
Entende-se, assim, que a recorrente não pode opor ao TCU a ocorrência de sub-rogação, para tentar se eximir da responsabilidade pela execução contratual defeituosa. Ainda que a Construtora Salles Nicolau Ltda. não tenha recebido todos os pagamentos realizados pelo município, pois ao menos um pagamento foi feito diretamente à Diamante Engenharia Ltda. (cf. comprovante de TED à peça 14, p. 38) , remanesce a responsabilidade da empresa sub-rogante pelos prejuízos causados pela empresa sub-rogada. Cabe destacar que as notas de empenho, os documentos de liquidação e as ordens de pagamento foram todos emitidos em nome da DJ Engenharia Ltda., antigo nome da Construtora Salles Nicolau Ltda. (peça 14, pp. 21, 30, 31, 33, 34, 35 e 37) .
Deve-se reconhecer que a Diamante Engenharia Ltda., por ter contribuído para o dano ao erário, deveria ter sido citada solidariamente com o ex-prefeito e com a Construtora Salles Nicolau Ltda. para responder pelo débito apurado. No Acórdão 1940/2014-TCU-Plenário, por exemplo, o TCU condenou em débito, de forma solidária, além do gestor público, tanto a empresa sub-rogante, como a empresa sub-rogada.
Contudo, como a solidariedade passiva é um instituto jurídico criado em benefício do credor, a falta de chamamento aos autos da Diamante Engenharia Ltda. não impede a condenação em débito dos demais responsáveis solidários. Caberá à Construtora Salles Nicolau Ltda., se entender conveniente, ajuizar ação regressiva contra a empresa Diamante Engenharia Ltda., no âmbito do Poder Judiciário.
Cabe, por fim, refutar a alegação da Serur de que era inexigível conduta diversa da Construtora Salles Nicolau Ltda. Com efeito, se essa empresa não poderia, por suposto motivo de força maior (cf. Cláusula Primeira do Termo de Cessão Contratual - peça 14, p. 25) , dar continuidade à execução do Contrato 159/2008, então a conduta correta dela esperada era a solicitação da rescisão do pacto, com amparo no item 10.1.12 da Cláusula Nona do contrato e no art. 78, XVII, da Lei 8.666/1993, que dispõem ser motivo para  rescisão contratual "a ocorrência de caso fortuito ou de força maior, regularmente comprovada, impeditiva da execução do contrato." Após a rescisão, o poder público poderia realizar nova licitação, ou contratar o remanescente da obra com a 2ª colocada no certame, nos termos do art. 24, XI, da Lei 8.666/1993. 
Portanto, à luz do instrumento contratual e do ordenamento jurídico em vigor, era plenamente exigível contratada conduta diversa. A conduta de simplesmente transferir a execução de um contrato firmado com o poder público para empresa que sequer havia participado da licitação revela-se bastante grave e representa ofensa aos princípios constitucionais da moralidade, da isonomia e da impessoalidade. Não há falar, pois, em excludente de culpabilidade no presente caso.
Por essas razões, cabe negar provimento ao recurso de reconsideração, mantendo-se, na íntegra, o acórdão condenatório.
III
Ante o exposto, o Ministério Público de Contas manifesta-se no sentido de o Tribunal:
a) conhecer do recurso de reconsideração interposto pela Construtora Salles Nicolau Ltda. contra o Acórdão 11829/2016-TCU-Segunda Câmara, para, no mérito, negar-lhe provimento;
b) dar ciência à recorrente e aos demais interessados da decisão que vier a ser proferida."
É o Relatório.

não há.

Procurador Júlio Marcelo de Oliveira.

RECURSO DE RECONSIDERAÇÃO. TOMADA DE CONTAS ESPECIAL. CONHECIMENTO. RAZÕES RECURSAIS REJEITADAS. PROVIMENTO NEGADO. MANTIDOS OS TERMOS DO ACÓRDÃO RECORRIDO. CIÊNCIA.

TOMADA DE CONTAS ESPECIAL (TCE)

Secretaria de Recursos (Serur); Secretaria de Controle Externo de Tomada de Contas Especial (SecexTCE).

Conforme consignado no Relatório precedente, este Recurso de Reconsideração foi interposto pela Construtora Salles Nicolau Ltda. (antiga DJ Engenharia Ltda.) contra o Acórdão 11829/2016-TCU-Segunda Câmara, que, em sede de Tomada de Contas Especial instaurada pela Caixa Econômica Federal (Caixa) , em razão da não consecução dos objetivos pactuados no Contrato de Repasse 2635.0243.455-25/2007, celebrado entre o Ministério das Cidades e o município de Itapaci/GO, tendo por objeto "a transferência de recursos financeiros da União para a construção, pavimentação e drenagem urbana no Município de Itapaci/GO", julgou irregulares as contas da recorrente condenando-a ao pagamento solidário do débito apurado nos autos.
2.	De início, cabe conhecer do recurso por estarem preenchidos os requisitos de admissibilidade previstos nos artigos 32, I, e 33 da Lei Orgânica do Tribunal de Contas da União.
3.	Ao apresentar suas razões recursais, a Construtora Salles Nicolau Ltda. alegou, em síntese, que: a) não pode figurar no polo passivo desta relação processual, uma vez que sub-rogou o contrato firmado com o município à empresa Diamante Engenharia Ltda.; b) não tem patrimônio suficiente para arcar com os custos do processo e eventual condenação; c) o TCU desconsiderou todas as provas anexadas aos autos que comprovavam a execução da obra por parte da Diamante Engenharia Ltda.; d) as obras executadas apresentam completa funcionalidade, apesar dos vícios construtivos; e) apesar da má qualidade da pavimentação asfáltica, houve drástica redução da poeira nos períodos de seca e o fim do barro decorrente das chuvas, além de facilitar o processo de varrição e coleta de lixo; f) todos os serviços foram executados e que o Ministério das Cidades não adimpliu integralmente com suas obrigações, uma vez que não efetuou todos os repasses pactuados.
4.	Em seu exame, a Serur concluiu pela possibilidade de exclusão da empresa Construtora Salles Nicolau Ltda. desta relação processual, com fundamento nos seguintes argumentos: 
a) o Contrato 159/2008, de 9/6/2008, previa a possibilidade de cessão contratual, desde que com a anuência expressa da Administração;
b) o Contrato 159/2008, sub-rogado pela recorrente à empresa Diamante Engenharia Ltda. (Termo de Cessão Contratual com Sub-Rogação de Direitos e Obrigações celebrado, de 30/3/2010 - peça 14, pp. 25/7) contou com expressa anuência da Prefeitura de Itapaci/GO; 
c) a Caixa Econômica Federal, cientificada da sub-rogação, permitiu a continuidade dos serviços pela empresa sub-rogada (peça 1, p. 126 e 134) , realizando os pagamentos por meio de transferências bancárias, em conformidade com as notas fiscais apresentadas (peça 14, p. 29, 32 e 36) ;
d) a despeito da jurisprudência majoritária do TCU não admitir a cessão de contratos administrativos (Decisão 420/2002-Plenário) , apontando para a ilegalidade e a inconstitucionalidade da cessão integral de contrato administrativo, há precedente de julgado em que o Tribunal flexibilizou essa vedação, nos termos do Acórdão 634/2007-TCU-Plenário; 
e) seria demasiado exigir que a Construtora Salles Nicolau Ltda. tivesse ciência da irregularidade, dado que havia previsão contratual que amparava a situação;
f) no presente caso, seria possível admitir a excludente de culpabilidade e a inexigibilidade de conduta diversa para afastar a responsabilidade da recorrente pelo débito apurado nos autos.
5.	Dissentindo do exame da Serur, o Ministério Público junto ao Tribunal pontuou que:
a) a sub-rogação do Contrato 159/2008 é flagrantemente ilegal, inconstitucional e "padece de nulidade absoluta, não produzindo efeitos perante terceiros, ainda que tenha havido anuência da prefeitura municipal";
b) "desde 2002, o TCU tem jurisprudência firme e pacífica no sentido de ser vedada a sub-rogação da figura da contratada em contratos administrativos", o que estaria evidente na Decisão 420/2002-Plenário que em seu item 8.5 firmou entendimento de que, "em contratos administrativos, é ilegal e inconstitucional a sub-rogação da figura da contratada ou a divisão das responsabilidades por ela assumidas, ainda que de forma solidária, por contrariar os princípios constitucionais da moralidade e da eficiência (art. 37, caput, da Constituição Federal) , o princípio da supremacia do interesse público, o dever geral de licitar (art. 37, XXI, da Constituição) e os arts. 2.º, 72 e 78, inciso VI, da Lei 8.666/93";
c) "após essa decisão, que pacificou o entendimento da matéria no âmbito desta Corte de Contas, diversas outras deliberações foram proferidas no mesmo sentido, a exemplo dos Acórdãos Plenários 2.128/2007, 2.813/2010, 41/2013, 1.940/2014 e 2.354/2016";
d) "o Acórdão 634/2007-TCU-Plenário, invocado pela Serur, em nada alterou esse pacífico entendimento, pois ele versou apenas sobre as hipóteses de alteração subjetiva do contrato administrativo decorrente de fusão, cisão ou incorporação de empresas, não trazendo nenhuma permissão para a sub-rogação da empresa contratada por outra completamente distinta";
e) por meio da Decisão 420/2002-Plenário, conjugada com o Acórdão 634/2007-TCU-Plenário, o Tribunal definiu qual a correta interpretação a ser dada aos arts. 72 e 78, VI, da Lei 8.666/1993, deixando assente a ilicitude da subcontratação total do objeto contratado e a sub-rogação, total ou parcial, da contratada, admitindo-se somente a subcontratação parcial e a alteração subjetiva do contrato quando a contratada passar por processos de fusão, cisão ou incorporação, desde que não haja vedação no edital ou no contrato e que, nos casos de fusão, cisão ou incorporação, sejam atendidos determinados requisitos específicos;
f) não há possibilidade, ainda que excepcional, de sub-rogação de contrato administrativo para empresa que não tenha mantido com a contratada relação de fusão, cisão ou incorporação, e que qualquer previsão editalícia ou contratual que permita esse tipo de sub-rogação é ilegal e inconstitucional;
g) "de forma análoga à interpretação que o TCU deu ao art. 78, VI, da Lei 8.666/1993, a expressão "sem a prévia e expressa anuência da Contratante", constante do item 10.1.6 da Cláusula Nona do Contrato 159/2008, aplica-se apenas às hipóteses de "fusão, cisão ou incorporação", que estão separadas do restante da frase pela expressão "bem como". Já o item 10.5 da Cláusula Nona trata do direito de a contratante transferir o objeto do contrato a terceiros, no caso de não cumprimento do contrato a contento, não se podendo extrair desse item, de forma alguma, o direito de a contratada, sob a alegação de força maior (sequer comprovada nos autos) , transferir seus direitos e obrigações a terceiros, ainda que com a anuência da contratante".
6.	Com essas considerações, o Parquet repugna a aplicação do disposto no Acórdão 634/2007-TCU-Plenário ao presente caso, entende que a Sub-Rogação em exame é ilegal, inconstitucional e nula, não cabendo, portanto, à recorrente, apoiar-se na sub-rogação do Contrato 159/2008 para tentar se eximir da responsabilidade pela execução contratual defeituosa, independentemente, dos pagamentos não efetuados pelo município.
7.	Ainda, sobre a responsabilidade da empresa Diamante Engenharia Ltda., o MP/TCU reconhece que deveria ter sido citada solidariamente nestes autos, mas como "a solidariedade passiva é um instituto jurídico criado em benefício do credor, a falta de chamamento aos autos da Diamante Engenharia Ltda. não impede a condenação em débito dos demais responsáveis solidários", restando à Construtora Salles Nicolau Ltda., se desejar, mover ação judicial regressiva contra a empresa Diamante Engenharia Ltda.
8.	Por último, o Parquet, convicto de que não há que se falar em inexigibilidade de conduta diversa por parte da recorrente, uma vez que lhe estava disponível a opção legal de rescisão contratual (item 10.1.12 da Cláusula Nona do contrato e no art. 78, XVII, da Lei 8.666/1993) , propõe a rejeição dos argumentos recursais da empresa Construtora Salles Nicolau Ltda. para, no mérito, negar provimento ao seu recurso.
9.	Ao examinar todos os elementos trazidos aos autos, com as devidas vênias à Serur, alinho-me ao Parecer do Ministério Público junto ao Tribunal, da lavra do Douto Procurador Júlio Marcelo, cujo inteiro teor, dada a sua completude e precisão, agrego às minhas próprias razões de decidir, sem prejuízo do breve destaque que farei adiante.
10.	De fato, não é possível afastar a empresa Construtora Salles Nicolau Ltda. do polo passivo desta relação processual, uma vez que a sub-rogação do Contrato 159/2008 à empresa Diamante Engenharia Ltda. é flagrantemente ilegal e inconstitucional, nos termos bem delineados pelo Parquet ao trazer à luz os fundamentos da Decisão 420/2002-Plenário, bem como a impossibilidade da flexibilização invocada pela Serur ao indicar como precedente o Acórdão 634/2007-TCU-Plenário.
11.	A propósito, diante deste vício insanável, tem-se por inafastável a responsabilização da recorrente pelos prejuízos causados aos cofres federais, independentemente de falhas observadas no repasse dos recursos ou mesmo em relação ao consentimento tácito do município de Itapaci/GO ou da Caixa Econômica Federal, ao permitirem a continuidade dos serviços. Invocar a inexigibilidade de conduta diversa, neste caso, é desarrazoado, especialmente quando se sabe que havia conduta diversa, legal e perfeitamente possível, à disposição da recorrente.
12.	Em relação à alegada deficiência de patrimônio da empresa Construtora Salles Nicolau Ltda., importa esclarecer que tal fato em nada afeta a avaliação da regularidade de suas ações nestes autos, não sendo possível afastar sua responsabilidade com base em sua situação patrimonial.
13.	No que diz respeito ao exame das provas dos autos sobre a execução da obra por parte da Diamante Engenharia Ltda., bem como sobre sua execução e funcionalidade, a recorrente não trouxe ao processo qualquer elemento capaz de alterar as constatações do julgado recorrido. Nesse sentido, veja-se o seguinte trecho da instrução da Serur:
"65. Quanto aos argumentos ventilados pela recorrente sobre o cumprimento do objeto, não há como acatá-los, visto que, além de ausência de provas que concedam suporte às suas assertivas, os relatórios de acompanhamento da execução das obras e a vistoria realizados pela CAIXA relatam situação diametralmente oposta: os serviços prestados não podem ser aceitos dada a existência de vícios construtivos graves que afetam a qualidade e funcionalidade dos serviços prestados, não beneficiando os habitantes do município."
14.	Com essas breves considerações, renovando as vênias à Serur, acolho integralmente o exame e a proposta de encaminhamento do Parecer do Ministério Público junto ao Tribunal e, uma vez ausentes quaisquer razões para alteração do julgado recorrido, VOTO no sentido de que o Tribunal adote a deliberação que ora submeto à apreciação deste Colegiado.
TCU, Sala das Sessões Ministro Luciano Brandão Alves de Souza, em 7 de maio de 2020.
AROLDO CEDRAZ 
Relator